臺灣高雄地方法院刑事判決　　　　　　　 95年度易字第669號
公　訴　人　臺灣高雄地方法院檢察署檢察官
被　　　告　壬○○
選任辯護人　陳水聰律師
　　　　　　林國明律師
被　　　告　戊○○
選任辯護人　李靜怡律師
上列被告因背信案件，經檢察官提起公訴（95年度偵續字第111
號），本院判決如下：
    主  文
壬○○、戊○○均無罪。
    理  由
一、公訴意旨略以：被告壬○○、戊○○原任職於臺灣省高雄縣
    仁武鄉農會（下稱仁武鄉農會），分別擔任供銷部主任、主
    辦人員，辦理該農會養豬戶貸款、銷售飼料業務，均明知該
    農會之規範有銷售飼料予養豬戶僅得賒欠1 個月，為確保債
    權僅得准予具票延長賒欠45日、若有提供抵押物品亦僅得延
    長為55日，被告2 人竟共同意圖為第三人不法之利益，違背
    其任務，違反上開賒欠延長55日之限制，擅自陸續准予養豬
    戶辛○○自民國89年11月起至91年1 月止，向仁武鄉農會賒
    欠如附表所示飼料款合計高達新台幣（下同）265 萬3,930
    元，致使仁武鄉農會於事後求償未果，受有損害，因認被告
    2 人涉有刑法第342 條第1 項之背信罪嫌。
二、按犯罪事實應依證據認定之，無證據不得認定其犯罪事實，
    刑事訴訟法第154 條第2 項定有明文。又刑事訴訟上證明之
    資料，無論其為直接或間接證據，均須達於通常一般之人均
    不致有所懷疑，而得確信其為真實之程度，始得據為有罪之
    認定，若關於被告是否犯罪之證明未能達此程度，而有合理
    懷疑之存在，致使無從形成有罪之確信，根據「罪證有疑，
    利於被告」之證據法則，即不得遽為不利被告之認定（最高
    法院76年度台上字第4986號判例參照）。
三、公訴意旨認被告2 人涉犯刑法第342 條第1 項之背信罪嫌，
    無非係以被告2 人於警詢中之供述、證人即91年間仁武鄉農
    會供銷部主任丙○○及曾任該農會飼料販賣職務（68至70年
    間）之錢敏燕於偵查中之證述、證人盧福源於本院93年度訴
    字第2475號民事返還互助金事件中93年3 月17日言詞辯論程
    序之證詞、仁武鄉農會第8 屆第30次理事會議簽到簿及紀錄
    、仁武鄉農會（函）稿、高雄縣政府69年5 月13日府農輔字
    第3888號函、仁武鄉農會90年度總括應收款項帳冊、家畜再
    保險費繳納清單、仁武鄉農會支出單據黏存單、家畜保險理
    賠申請書等，為其論罪之依據。
四、訊據被告壬○○、戊○○就渠等任職仁武鄉農會供銷部主任
    、供銷部購物中心主辦期間，養豬戶辛○○自89年11月起至
    91年1 月止積欠如附表所示之飼料款達265 萬3,930 元等情
    ，固不爭執，惟均堅詞否認有何背信犯行，被告壬○○辯稱
    ：農會只有規定積欠飼料款逾2 個月要加計利息，並非不能
    積欠，戊○○只有向我反應1 次，我不知道辛○○積欠金額
    如此多，且辛○○有提供土地設定抵押權向農會信用部貸款
    ，該土地所擔保之債權應包括本件飼料款，而該土地價值甚
    高，足供擔保信用部貸款及飼料款等語；被告戊○○則辯稱
    ：我只是負責記帳，並無准予賒欠之權限，業務範圍也不包
    括催收，且就辛○○積欠飼料款一事，已多次向壬○○反應
    ，並曾進行催討，辛○○於上開欠款期間亦有數次清償紀錄
    等語。經查：
（一）證據能力部分
      檢察官、被告2 人及其辯護人對於本判決下列引用之各項
      關於被告以外之人於審判外之供述證據，均同意有證據能
      力，本院審酌各項證據作成時之情況，認無何不當情事，
      依刑事訴訟法第159 條之5 第1 項規定，均得為證據。
（二）實體認定部分
   1、仁武鄉農會原規定養豬戶經由農會向飼料廠購料代墊之飼
      料款得免息賒欠1 個月，嗣於69年間，歷經第8 屆第29次
      、第30次理事會決議，先將上開免息賒欠期限變更為准予
      具票延長賒欠45日，再增加變更為如提供抵押則准予延長
      賒欠55日，此有仁武鄉農會各該理事會決議（93年度發查
      字第5720號偵卷第6 至9 頁）、第30次理事會會議紀錄、
      簽到簿、高雄縣政府69年5 月13日府農輔字第3888號同意
      核備函（94年度他字第491 號偵查卷第69至74頁）各1 份
      附卷可稽；又被告壬○○自86年9 月起、被告戊○○自89
      年9 月起，均至90年12月止，各任職農會供銷部主任、供
      銷部購物中心主辦，此有被告2 人之人事資料卡在卷可參
      ，而養豬戶辛○○自89年11月起至91年1 月止，積欠仁武
      鄉農會之飼料款達265 萬3,930 元（詳如附表），則為被
      告2 人及其辯護人所不爭執，是上開事實，均堪認定。
   2、於本件辛○○欠款期間，被告壬○○任職農會供銷部主任
      ，飼料銷售乃屬供銷部之業務範圍，為壬○○所不否認，
      被告戊○○則任職供銷部購物中心主辦，業務範圍除購物
      中心事務外，亦包含飼料訂購、記帳等飼料銷售相關業務
      ，此據證人即被告壬○○之前、後任承辦人甲○○、丙○○，證人即被告戊○○之前2 任承辦人乙○○、癸○○於
      本院證述綦詳，是被告2 人關於飼料銷售相關事務，均屬
      為仁武鄉農會處理事務之人，被告戊○○及其辯護人辯稱
      飼料銷售非屬戊○○之職務範圍一節，尚無可採。惟按刑
      法第342 條第1 項之背信罪，須為他人處理事務之行為人
      客觀上有違背任務之行為為其成立要件，起訴意旨依據前
      述仁武鄉農會第8 屆第30次理事會延長賒欠期限55日之決
      議內容，認被告2 人違反55日之賒欠期限限制，准予辛○○賒欠飼料款，係該當違背任務之行為，而提起公訴，然
      應究明者，實係該次理事會決議延長賒欠期限為55日之內
      容，是否亦另寓有禁止養豬戶賒欠飼料款逾55日之意；又
      被告2 人於此情形，是否負有催收之作為義務，催收不力
      或成效不彰，有無違反農會相關規範而構成違背任務。查
      ：
    (1)仁武鄉農會原規定養豬戶經由農會訂購代墊之飼料款得免
      息賒欠1 個月，嗣歷經第8 屆第29、30次理事會決議，將
      上開免息賒欠期限變更為准予具票延長賒欠45日，如提供
      抵押則准予延長賒欠55日，業如前述，則解釋該決議內容
      ，應係規範養豬戶如有具票或提供擔保者，得延長免息賒
      欠飼料款之期限，並非禁止養豬戶賒欠飼料款；反面言之
      ，逾延長免息賒欠期限仍未還款者，即無免息優惠，須加
      計利息清償之。對此，證人丙○○於本院證稱：飼料款45
      天不算利息，如有週轉問題，我們會延長7 天，45天未付
      款的話，我們會派人去抓豬（即豬隻由農會運銷），我任
      職期間，除辛○○外，也有其他人積欠飼料款超過45天，
      理事會決議並沒有禁止養豬戶積欠飼料款超過45天，私下
      默契是說超過期限要繳利息等語（本院卷一第108 、109
      、111 、123 頁）；證人甲○○於本院證稱：關於飼料款
      ，很早就規定45天免利息，但豬隻要由農會共同運銷，運
      銷所得扣除飼料款後才匯入養豬戶帳戶，超過45天要算利
      息，從賣豬款項中先扣回，餘款在匯入養豬戶帳戶等語（
      本院卷一第125 、127 頁）；證人癸○○於本院證稱：飼
      料款可以45天免利息，超過45天要加計利息，加計利息之
      欠款並無上限，在我任內欠款超過45天的養豬戶約在3 分
      之1 以內等語（本院卷一第136 頁），證人所述，互核一
      致，足見仁武鄉農會對於積欠飼料款逾期之養豬戶，係以
      加計利息及共同運銷豬隻因應，堪認上開理事會決議內容
      ，確係並未禁止養豬戶賒欠飼料款逾45日或55日之免息賒
      欠期限，僅於逾期未還之情形，須負擔給付利息之不利益
      。而辛○○固積欠飼料款逾期未還，惟所負飼料款債務仍
      須依規定加計利息償還，並無逾期免息之優惠，核與上開
      理事會之決議相符，此據證人癸○○於本院證稱：卷附帳
      冊只能看出辛○○積欠的飼料款，利息有另外1 個本子，
      帳冊所示的還款金額，我無法回答是清償哪一天的飼料款
      ，因為還有利息問題，不是帳冊資料所能顯現等語無訛（
      本院卷一第139 頁），辛○○亦於本院證稱：我積欠飼料
      款之額度、期間並無任何寬限，超過2 個月農會還是照收
      利息等語等語（本院卷一第190 頁），則被告2 人對於辛○○逾期積欠飼料款之情形，予以計息列帳處理，顯未違
      上開理事會之決議，起訴意旨認被告2 人所為，違反該理
      事會決議，而構成違背任務云云，尚非可採。
    (2)況就被告戊○○部分，其受任處理事務之範圍，僅限於飼
      料訂購、記帳等飼料銷售相關業務，並無准予養豬戶賒欠
      或停止繼續訂購飼料之權限，業經證人丙○○於偵訊中結
      證：主辦並無准予養豬戶到期後繼續賒欠之權限，賒欠須
      經主任同意等語（94年度偵續字第111 號偵查卷第203 頁
      ），證人錢敏燕（於68至74年間辦理飼料款業務）於偵訊
      中結證：決定讓養豬戶賒欠要主任及總幹事決定，主任及
      總幹事會口頭指示，沒有書面資料等語（前開偵卷第204
      頁），足認戊○○辯稱其並無准予賒欠之權一情，應係真
      實可信；而就辛○○積欠飼料款並繼續訂購飼料之情形，
      戊○○辯稱：我有向壬○○報告辛○○的情形，壬○○說
      辛○○是丁○○的兒子，辛○○或丁○○有提供土地設定
      擔保，沒有關係，可以繼續出貨等語，為被告壬○○所不
      否認，顯見辛○○積欠飼料款並繼續訂購飼料一節，戊○○業已忠實向其主管即壬○○反應，未予隱瞞而有何逾越
      權限而准予賒欠之行為。
    (3)至被告戊○○所供：辛○○未曾打電話向我訂購飼料，辛○○自己向飼料廠叫飼料，我有向壬○○反應，壬○○說
      沒關係等情，固核與證人丙○○、癸○○於本院所證內容
      大致相符，惟為證人辛○○當庭否認，證稱：我購買飼料
      流程是直接打電話到農會供銷部，有小姐接電話，我說我
      是大樹鄉某某養豬場要叫飼料，他們就會通知飼料廠送飼
      料過來，電話有時是小姐接，有時是男生接但較少，我不
      會問是什麼人，農會下班後，我會聯絡農會外務，飼料廠
      也會向農會確認後再送飼料，不可能未經農會就送飼料給
      我等語，參以公訴意旨就辛○○有無遵循農會購料程序、
      與被告壬○○有何關連、是否構成背信等節，並未予起訴
      ，公訴人就此亦未舉證證明或聲請調查證據，是關於辛○○之購料流程為何，本院自難驟下定論，亦無從遽為不利
      壬○○之認定。縱認壬○○容任辛○○私下向飼料廠叫料
      ，使辛○○雖積欠飼料款仍得繼續訂購飼料，然如前述，
      農會並未禁止養豬戶積欠飼料款，亦無積欠金額上限，僅
      於逾期情形須加計利息償還，而本件辛○○所購飼料之請
      款流程、積欠金額、逾期計算利息等，均未因辛○○是否
      私下向飼料廠購料而有所差異，是壬○○縱未阻止辛○○
      私自向飼料廠進料，亦難遽以背信罪相繩，附此敘明。
    (4)再者，於養豬戶積欠飼料款逾賒欠期限仍未清償之情形，
      催收欠款亦屬被告2 人受任處理事務之範圍，迭據證人丙○○於本院證稱：積欠飼料款逾期之情形，農會並沒有規
      定標準催收手續，但我任內會口頭告知養豬戶，養豬戶如
      果給我們抓豬，可以扣抵飼料款，催收飼料款沒有明文說
      是主任的職務，但我當部屬時，我的主任都會這樣盯等語
      （上開院卷第116 、118 頁），證人甲○○於本院證稱：
      養豬戶欠款時，主辦先打電話催收，催收無效再告訴我，
      由我處理等語（上開院卷第128 頁），證人癸○○於本院
      證稱：在我任內不會任由飼料欠款繼續上升，我會進行催
      收，沒有明文規定飼料欠款超過45天要催收，但這是責任
      ，如果催收無效，需要向主任報告等語（上開院卷第140
      頁）甚明，被告壬○○於本院亦以證人身分證述：養豬戶
      積欠飼料款時，主辦要催，主辦告訴我，我如果遇到養豬
      戶，也要向農友催，戊○○的工作有包括催帳等語無訛（
      本院卷二第14頁），是被告2 人於辛○○積欠飼料款逾期
      未還時，應負有催收之作為義務，被告戊○○辯稱其業務
      範圍不含催收欠款一節，尚不足採。而於本件辛○○積欠
      飼料款之情形，被告戊○○供稱：我有打電話催，也多次
      向壬○○報告，如果在農會遇到辛○○父親丁○○，也有
      告訴丁○○這件事，在我任內，辛○○有來還款約5 次等
      語，被告壬○○則供稱：戊○○向我報告過1 次，我告訴
      她要繼續催，遇到丁○○時也有跟他說等語，核與證人辛○○於警詢時證稱：壬○○、戊○○多次向我催討過等語
      相符，並有仁武鄉農會提出之辛○○89年9 月至91年1 月
      清償明細表1 份在卷可稽（本院卷一第157 頁），依該明
      細表所載，辛○○於該期間還款6 次，金額為數千元、數
      萬元至30餘萬元不等，經本院當庭提示後，證人辛○○證
      稱該還款紀錄確實為其所清償等語屬實（本院卷一第189
      頁），堪認被告2 人確曾多次向辛○○催繳欠款，尚未違
      渠等所負催收之任務。又催收欠款固屬被告2 人之業務範
      圍，惟依上開證人丙○○、癸○○所證，仁武鄉農會就欠
      款催收並無欠款金額、催收方式、簽報上級等相關作業程
      序或懲處之明文規範，是縱然被告2 人僅以口頭方式催收
      ，難稱積極，催收成效亦不彰，即辛○○仍積欠高達200
      餘萬元之飼料款，亦無法以其2 人催收不力或效果不佳為
      由，遽論渠等共同涉犯背信罪嫌。
   3、另就主觀意圖而言，據證人辛○○於警詢證稱：我知道被
      告2 人是農會員工，但不熟等語，於本院再次證稱：認識
      被告2 人，打電話是裡面的小姐，名字我不曉得，我現在
      知道是戊○○等語，足見被告2 人與辛○○均不熟識，而
      被告壬○○自51年間即任職仁武鄉農會迄至90年底退休，
      被告戊○○則自86年間起任職農會迄今，有其2 人之人事
      資料卡可稽，衡情，渠等當不致無端圖利非親非故之辛○○或刻意損害長久以來所任職之農會，是應無為辛○○不
      法利益或為損害農會利益之主觀意圖可言。此外，辛○○
      於89年2 月、7 月間，提供其所有坐落高雄縣鳥松鄉○○○
      段200 、201 地號土地，設定最高限額1,950 萬元抵押權
      ，以其父親丁○○名義，合計向農會貸得1,500 萬元，於
      同年12月間，再提供所有持分4 分之1 、坐落高雄縣大樹
      鄉○○段809 地號土地，設定最高限額260 萬元抵押權，
      同以丁○○名義，向農會貸得200 萬元，嗣於90年5 月間
      ，辛○○加入農會成為會員，乃以自己名義，將上開2 筆
      借款以借新還舊方式整合為1 筆借款1,700 萬元，當時該
      3 筆土地價值，以公告現值核估共計約3 千餘萬元，辛○○正常繳交本息，迄至91年3 月始未按期付款等情，業據
      證人即農會會務股人員己○○到庭證陳甚詳，並提出上該
      借貸之放款申請書、不動產調查表、土地登記謄本、借據
      、帳戶查詢表等資料為證，足見被告壬○○辯稱：辛○○
      所提供向農會信用部貸款之土地價值甚高，足供擔保信用
      部貸款及所積欠之飼料款一情，並非無據。雖最高限額抵
      押權係擔保依一定法律關係所生之債權，本件飼料款如非
      屬該抵押權設定契約所約定之特定法律關係所生之債權，
      即非擔保範圍，惟壬○○並非法律專業人士，則其誤解最
      高限額抵押權之定義，誤認辛○○所提供擔保之土地價值
      已足包含所積欠之飼料款，亦未聞辛○○有何不正常繳付
      貸款情形，而容任辛○○積欠飼料款並繼續訂購飼料，應
      不違常情，是前開所述，壬○○於戊○○反應辛○○欠款
      情形時，以此為由，告知戊○○可以繼續供應飼料，而准
      辛○○賒欠飼料款，應認壬○○主觀上應無不法意圖或故
      為背信行為之犯意。
   4、綜上所述，起訴意旨以仁武鄉農會69年間第8 屆第30次理
      事會決議，作為被告2 人違背任務之依據，並無可採，而
      檢察官所舉出之證據，亦不足作為認定被告2 人有罪之積
      極證明；此外，復查無其他積極證據，足認被告2 人確實
      共同涉有背信犯行，本件即屬不能證明被告犯罪，參諸前
      揭二之說明，依法自應諭知無罪之判決。
據上論斷，依刑事訴訟法第301 條第1 項，判決如主文。
本案經檢察官庚○○到庭執行職務。
中　　華　　民　　國　　96　　年　　8 　　月　　24　　日
                  刑事第十五庭  審判長法　官  唐照明
                                      法　官  梁淑美
                                      法　官  周宛瑩
以上正本證明與原本無異。
如不服本判決，應於判決送達後10日內，向本院提出上訴狀。
中　　華　　民　　國　　96　　年　　8 　　月　　27　　日
                                      書記官  彭帥雄
附表：
┌──┬──────┬──────┐
│編號│日期        │積欠金額    │
├──┼──────┼──────┤
│1   │89年11月    │132,955元   │
├──┼──────┼──────┤
│2   │89年12月    │188,150元   │
├──┼──────┼──────┤
│3   │90年1月     │129,689元   │
├──┼──────┼──────┤
│4   │90年2月     │188,292元   │
├──┼──────┼──────┤
│5   │90年3月     │193,454元   │
├──┼──────┼──────┤
│6   │90年4月     │132,906元   │
├──┼──────┼──────┤
│7   │90年5月     │177,295元   │
├──┼──────┼──────┤
│8   │90年6月     │217,908元   │
├──┼──────┼──────┤
│9   │90年7月     │136,461元   │
├──┼──────┼──────┤
│10  │90年8月     │178,984元   │
├──┼──────┼──────┤
│11  │90年9月     │188,578元   │
├──┼──────┼──────┤
│12  │90年10月    │176,636元   │
├──┼──────┼──────┤
│13  │90年11月    │217,213元   │
├──┼──────┼──────┤
│14  │90年12月    │189,505元   │
├──┼──────┼──────┤
│15  │91年1月     │205,904元   │
├──┴──────┴──────┤
│合計：2,653,930元               │
└────────────────┘
